【裁判字號】    97,訴,1100
【裁判日期】    970820
【裁判案由】    商標註冊
【裁判全文】
臺北高等行政法院判決
                                     97年度訴字第01100號
                              .
原      告  西班牙商．卡布拉斯.
            份有限公司（BALNEARIO Y AGUAS DE SOLAN DE CA
            BRAS,S.L..
代  表  人  甲○○○○○○○○.
訴訟代理人  易定芳 律師
被      告  經濟部智慧財產局
代  表  人  王美花（局長）
訴訟代理人  乙○○
上列當事人間因商標註冊事件，原告不服經濟部中華民國97年3
月4 日經訴字第09706102270 號訴願決定，提起行政訴訟。本院
判決如下：
    主  文
原告之訴駁回。
訴訟費用由原告負擔。
    事  實
一、事實概要：
    原告前於民國（下同）95年7 月25日以「SOLAN DE CABRAS
    EI Agua De la Vida及圖一（彩色）」立體商標（下稱系爭
    商標，詳見附圖），指定使用於商標法施行細則第13條所定
    商品及服務分類表第32類之「礦泉水、碳酸水、無酒精飲料
    、水果飲料、果汁」商品，向被告智慧財產局申請註冊，經
    被告審查，認系爭商標圖樣之瓶身立體圖，為巿面上普通常
    見飲料之瓶蓋及瓶身形狀，以之作為立體商標，指定使用於
    飲料水類商品，不具識別性，而原告又未於瓶蓋及瓶身部分
    以虛線表示並聲明不在專用之內，應不准註冊，以96年11月
    21日商標核駁第303595號審定書為核駁之處分（下稱原處分
    ）。原告不服，提起訴願，經經濟部中華民國97年3 月4 日
    經訴字第09706102270 號訴願決定駁回，原告仍不服，遂向
    本院提起行政訴訟。
二、兩造聲明：
  (一)原告聲明：
    1.訴願決定及原處分均撤銷。
    2.被告應作成准予註冊之處分。
  (二)被告聲明：原告之訴駁回。
三、兩造之爭點：
  (1)系爭商標是否具有先天識別性？
  (2)系爭商標經原告使用後是否具有後天識別性？
  (一)原告主張：
    1.系爭商標屬文字、圖形、顏色及立體形狀之聯合式商標。
      故商標是否先天上具備識別性，應就商標構成之各要素整
      體印象觀之，是否為相關消費者於市場上交易時，易於辨
      識其為特定商品之表徵，並能與他商品相區別者，自具備
      其先天識別性。經查：
      (1)「商標應足以使商品或服務之相關消費者認識其為表彰
        商品或服務之標識，並得藉以與他人之商品或服務相區
        別。」為商標法第5 條第2 項所明定。「不符合第5 條
        規定者。」「表示商品或服務之形狀、品質、功用、或
        其他說明者。」屬同法第23條第1 項第1 款、第2 款明
        定不得註冊事由。「商品形狀若非相關消費市場通常採
        用的形狀，該形狀相當特殊而予人印象深刻，使得消費
        者易於其腦海中留下印象，產生記憶，並依其認知在觀
        念上可以將該形狀與商品相區分，而將其視為辨別商品
        來源之標識，而非只是一種裝飾性的形狀設計，因具有
        商標標示商品來源的功能，有商標先天之識別性。」「
        商品包裝容器之形狀，與商品密不可分，因此，商品之
        形狀所作識別性的考量與判斷，同樣亦可適用於商品包
        裝容器之形狀。」為被告「立體、顏色及聲音商標審查
        基準」2.4.1 、2.4.2 所規定。
      (2)瓶裝飲料於一般市場販售情形中，包裝形狀相似性高，
        通常係以純功能性之圓柱體或方柱體為包裝形狀，消費
        者面對琳瑯滿目之同一或類似商品陳列下，瞬目間商品
        包裝形狀如經過非普遍性或非常態性之設計，在消費者
        印象中自易產生與他商品區隔之印象。今被告以該立體
        形狀即商標商品容器為市面上常見之瓶身設計，無法使
        相關消費者視其為表彰商品來源或產製主體之標識，實
        與事實相悖。
      (3)系爭商標略為：
        文字圖形圖樣：
          由灰色、寶藍色之外框，寶藍色「SOLAN DE CABRAS
          」文字，黃色為底色之方形圖樣；皇冠、山羊躍立及
          樹組合標誌；一寶藍色波浪帶狀中，有灰色「El Agu
          a De la Vida」文字，其西班牙文「生命之水」之意
          。
        立體商標圖樣：
          橫切面直徑小於瓶身總高度三分之一的圓形，瓶身與
          底部圓形隆起處連結，發展成弧形輪廓向外擴張，並
          向上至約瓶身四分之一處明顯變窄直至瓶口處，上半
          部為白色，而下半部則以寶藍色呈現，主要容量為33
          0ML 。
        其立體商標，外觀如古典工藝器皿般精巧，又以柔和
          協調之曲線一體成形，予人流暢、溫和、優雅之概念
          。既非同一或類似商品於市場上所通常採用之形狀，
          外型傳達之意象與商品內容富含天然物質之健康印象
          不謀而和。因此，經特殊巧匠設計，該瓶身不僅只有
          包裝容器之功能，亦賦予該商品於消費者強烈印象之
          識別性。
    3.我國瓶裝飲料消費市場廣大，原告前以系爭立體商標，於
      歐盟、西班牙、多明尼加等地自西元2003年起陸續取得商
      標專用權後，有歐盟註冊證（見本院卷第22至25頁）、多
      明尼加註冊證（見本院卷第26至28頁）、西班牙註冊證（
      見本院卷第29至32頁）、商品型錄（見本院卷第33頁）可
      稽。原告亦積極於各國申請商標註冊，朝國際化行銷理念
      進行。而系爭商標於國際間已迄數年間之使用，該商品顯
      已為相關消費者所認識，自具備其識別性，有中華民國滑
      冰協會之捐贈證明（西元2006年10月12至14日，見本院卷
      第34頁）、橡木桶酒黨雜誌（Drinks Magazine ）西元20
      07年1 月號（見本院卷第35、36頁）、I Look電影雜誌（
      西元2008年3 月）廣告內頁介紹（見本院卷第37至39頁）
      、報紙（聯合晚報）西元2007年11月24日（見本院卷第40
      、41頁）、Muzik 雜誌（西元2008年2 月）（見本院卷第
      42、43頁）、宣傳海報及海報印製費用估價單（西元2006
      年9 月28日，由代理商「皇家御泉國際事業有限公司」提
      供，為了配合滑冰協會之活動，見本院卷第44至48頁）、
      臺灣銷售單據（見本院卷第49至54頁）可稽。
    4.故系爭商標並無違反商標法第5 條第2 項、第23條第1 項
      第1 款、第2 款之規定，本案商品種類於市場上品牌眾多
      ，內容物同一性高，原告選擇不使用普通常見之瓶身裝填
      ，特此就包裝形狀另加創意巧思，付出成本之目的，無非
      希望在消費者印象中能與他同類商品作明顯區隔。
    5.末按，「商標包含說明性或不具識別性之文字、圖形、記
      號、顏色或立體形狀，若刪除該部份則失其商標之完整性
      ，而經申請人聲明該部份不在專用之列者，得以該商標申
      請註冊。」為商標法第19條所明定。經查，被告於原處分
      內敘明「原告未於瓶蓋及瓶身部份以虛線表示並聲明不在
      專用之內。」等語，基此，原告就瓶蓋部分依商標法第19
      條規定聲明不專用，但瓶身部分仍保留專用權，被告依法
      應准予註冊，其為核駁處分，依法自有未合。
  (二)被告主張：
    1.按「商標應足以使商品或服務之相關消費者認識其為表彰
      商品或服務之標識，並得藉以與他人之商品或服務相區別
      」，為商標法第5 條第2 項所明定；又「商標不符合第5
      條規定者」、「商標表示商品或服務之形狀、品質、功用
      或其他說明者」，不得註冊，分別為商標法第23條第1 項
      第1 款、第2 款所明定。而判斷是否具識別性，被告公告
      之「立體、顏色及聲音商標審查基準」中審查基準2.4 ，
      列有各項相關參考因素。
    2.經核系爭立體商標圖樣係以商品圖樣之形狀結合文字、圖
      形及顏色之聯合式所組成，惟商標圖樣之力體形狀本身為
      市面上普通常見飲料之瓶蓋及瓶身形狀，依商品相關消費
      者之認知，通常會將其視為提供商品實用或裝飾功能之形
      狀，以之作為商標使用於所指定之商品，無法使商品購買
      人認識其為表彰商品來源或產製主體之標識，並得藉以與
      他人商品相區別，應不具識別性。本件原告僅欲單就「瓶
      蓋」部分以虛線表示並聲明不在專用之內，而未併就瓶身
      部分聲明不專用，仍有首揭法條規定之適用。
    3.至原告稱自西元2003年起即以系爭商標圖樣於歐盟、西班
      牙、多明尼加等地區取得商標註冊一節，按各國國情不同
      、法治互異，尚不得以系爭商標曾獲他國核准註冊，而執
      為於我國亦應核准註冊之論據。另稱系爭商標圖樣獨特之
      瓶身設計及鮮明之配色於同業中早已享有極高之知名度，
      並深獲消費者青睞云云，經核所提證據資料，尚無法遽認
      系爭商標立體瓶身業經原告長期大量使用，而於交易上已
      成為其表彰商品來源之識別標識，所稱核無足採。
    理  由
一、按「商標得以文字、圖形、記號、顏色、聲音、立體形狀或
    其聯合式所組成。前項商標，應足以使商品或服務之相關消
    費者認識其為表彰商品或服務之標識，並得藉以與他人之商
    品或服務相區別。」為商標法第5 條所規定。又「商標有下
    列情形之一者，不得註冊：一、不符合第5 條規定者。…」
    復為同法第23條第1 項第1 款所規定。而「…有不符合第5
    條第2 項規定之情形，如經申請人使用且在交易上已成為申
    請人商品或服務之識別標識者，不適用之」，同法第23條第
    4 項亦定有明文。又依被告「立體、顏色及聲音商標審查基
    準」2.4 立體商標識別性之判斷所述：「立體形狀之申請註
    冊如同平面圖樣之申請註冊一樣皆須具有識別性，才能獲准
    註冊。但是與平面圖樣相較，立體形狀要取得識別性較為不
    易，尤其當立體形狀為商品本身的形狀或商品包裝容器的形
    狀時，因為商品本身的形狀或商品包裝容器的形狀，與商品
    密不可分，依消費者的認知，通常將其視為提供商品實用或
    裝飾功能的形狀，而非區別商品來源的標識，因此證明立體
    形狀識別性的證據要求，自較平面圖樣嚴格。…而日常用品
    的消費者一般傾向於將注意力集中於產品上之標識，而非產
    品本身的形狀，因此日常用品的消費者，一般不會將日常用
    品本身的形狀視為區別來源的標識等。…再者，相關消費市
    場使用的情形亦是重要的考慮因素，如果該立體形狀，為相
    關業者所通常採用，則該立體形狀便不具有區別來源的功能
    ，而不具有識別性。…」。
二、原告前於95年7 月25日以「SOLAN DE CABRASEI Agua De la
    Vida及圖一（彩色）」立體商標（下稱系爭商標，詳見附圖
    ），指定使用於商標法施行細則第13條所定商品及服務分類
    表第32類之「礦泉水、碳酸水、無酒精飲料、水果飲料、果
    汁」商品，向被告智慧財產局申請註冊，經被告審查，認系
    爭商標不具識別性，應不准註冊，以96年11月21日商標核駁
    第303595號審定書為核駁之處分。原告不服，循序提起行政
    訴訟，並為事實欄所載各節之主張，是本件應審酌者厥為：
    (1)系爭商標是否具有先天識別性？
    (2)系爭商標經原告使用後是否具有後天識別性？
三、關於(1)系爭商標是否具先天識別性部分：
    查系爭立體商標係在一具有圓形瓶蓋之類似紡錘體藍色瓶身
    上，標示有襯以黃底與灰藍雙色方框之外文「SOLAN DE
    CABRAS」與橫書於藍色彩帶形狀底圖上之外文「EI Agua De
    la Vida 」，另於瓶蓋及瓶身上分別再繪有黃色或藍色同心
    圓花紋，以及由皇冠、雙羊與樹等所組成之圖案，整體觀之
    為一結合商品容器之形狀、文字、圖形及顏色之聯合式商標
    。然其瓶身立體圖之由瓶蓋與瓶身所形成之類似紡錘體形狀
    ，為市面上所習見瓶身造型之簡易修飾變化，以之作為立體
    商標指定使用於礦泉水、碳酸水、無酒精飲料、水果飲料及
    果汁商品，依相關商品消費者的認知，通常會將其視為包裝
    商品容器之形狀，而非區別或認識其為表彰商品來源或產製
    主體之標識，並得藉以與他人之商品相區別，不具識別性，
    依商標法第23條第1 項第1 款規定，自不得註冊。
四、關於(2)系爭商標經原告使用後是否具有後天識別性部分：
  (一)按商標不具有先天之識別性者，要能獲准註冊，必須證明已
    取得後天之識別性，亦即申請人須提供相當之證據證明該商
    標業經申請人使用且在交易上已成為表彰申請人商品或服務
    之標識，並得藉以與他人之商品或服務相區別，而例外地得
    依商標法第23條第4 項之規定准其註冊之申請，否則應以其
    缺乏識別性而依商標法第23條第1 項第1 款之規定核駁其註
    冊之申請。
  (二)原告雖稱：系爭商標於歐盟、西班牙等國或地區已獲准註冊
    ，在國際間也已使用數年，為相關消費者所認識而具有識別
    性云云。惟查，系爭商標是否有於歐盟等國或地區獲准註冊
    ，因各國商標法制不同，審查基準各異，要難執彼例此，作
    為本件有利之論據；再者，檢視原告所檢送之使用證據，僅
    歐盟、西班牙及多明尼加等國或地區之靜態註冊資料、商品
    實物1 只及產品型錄影本3 張，其中商標註冊資料尚非屬其
    實際使用證據，而產品型錄3 張及商品實物1 只，固有標示
    系爭商標圖樣，惟數量稀少，僅以此等證據資料，尚不足以
    證明系爭商標業經原告長期廣泛使用，已為國內相關消費者
    所認知，而在交易上已成為表彰原告商品之識別標識，自無
    商標法第23條第4 項規定之適用。
五、綜上，系爭商標不具先天識別性，亦不具後天識別性。從而
    ，被告就系爭商標之申請註冊，認有商標法第23條第1 項第
    1 款規定之適用，所為核駁處分之部分，並無不法，訴願決
    定予以維持，亦無不合。原告徒執前詞，訴請撤銷，及請求
    被告應作成准予註冊之處分，為無理由，應予駁回。至於被
    告另行認定系爭商標圖樣亦有違商標法第23條第1 項第2 款
    規定之部分，因原處分僅說明原告「未於瓶蓋及瓶身部分以
    虛線表示並聲明不在專用之內，自有首揭法條之適用。」等
    語，惟並未敘明系爭商標圖樣究有如何表示商品之形狀、品
    質、功用或其他說明者之具體理由，就此款部分原處分固有
    不備理由之瑕疵，然系爭商標不具識別性，有違商標法第23
    條第1 項第1 款規定，已如前述，故於系爭商標不得註冊之
    結果，並無影響，原處分仍應予維持。
六、兩造其餘攻擊防禦方法均與本件判決結果不生影響，故不逐
    一論述，併此敘明。
據上論結，本件原告之訴為無理由，爰依行政訴訟法第98條第1
項前段，判決如主文。
中    華    民    國    97    年    8     月   20    日
                    臺北高等行政法院第二庭
                              審判長法  官  徐  瑞  晃
                                    法  官  畢  乃  俊
                                    法  官  陳  金  圍
上為正本係照原本作成。
如不服本判決，應於送達後20日內，向本院提出上訴狀並表明上
訴理由，如於本判決宣示後送達前提起上訴者，應於判決送達後
20日內補提上訴理由書（須按他造人數附繕本）。
中    華    民    國    97    年    8     月   20    日
                                    書記官  陳  可  欣


司法院資訊處製作；財團法人民間司法改革基金會備份。
